臺灣高等法院臺南分院刑事判決　　　　95年度上訴字第1090號
上　訴　人　臺灣雲林地方法院檢察署檢察官
上　訴　人
即　被　告　乙○○
　　　　　　　　　　現於臺灣台南監獄台南分監執行中
選任辯護人　陳信宏律師
上　訴　人
即　被　告　丙○○
　　　　　　　　　　　號
　　　　　　　　　　現於臺灣臺南監獄台南分監執行中
指定辯護人　本院公設辯護人　丁○○
上列上訴人因被告強盜案件，不服臺灣雲林地方法院95年度訴字
第320號中華民國95年8月25日第一審判決（起訴案號：臺灣雲林
地方法院檢察署95年度偵字第1979號），提起上訴，本院判決如
下：
    主  文
上訴駁回。
    事實
一、乙○○與丙○○及另2名姓名年籍不詳之成年男子、另1名姓
    名年籍不詳之成年女子共同基於意圖為自己不法所有之犯意
    聯絡，於民國94年9月23日21時55分許，由乙○○駕駛未懸
    掛車牌之紅色歐寶牌自用小客車，並搭載丙○○及上開3名
    男女，於行經嘉義縣新港鄉○○村○○○號○道路時，見甲○○（民國73年9月9日生）獨自一人騎乘車牌號碼UMG -891號
    輕型機車行經該處，因認有機可乘，先由乙○○以按鳴喇叭
    之方式示意甲○○停車，並由丙○○偽裝要向甲○○問路。
    待甲○○停車後，丙○○即高喊：就是他。乙○○隨即持球
    棒（未扣案）與另2名男子下車共同毆打甲○○並對甲○○
    說：你脖子上之項鍊係搶丙○○的。丙○○便出手扯斷該項
    鍊欲強取之，但因甲○○於拉扯間迅即將上開項鍊藏於衣服
    口袋裡並假裝將上開項鍊丟往附近田裡。因乙○○等人中1
    人察覺甲○○將項鍊置於其口袋中，即告知丙○○。丙○○
    即持木棍揚言甲○○如不交出項鍊即要毆打甲○○，並由乙○○及其他2名姓名年籍不詳之男子將甲○○面朝上的壓制
    在地上，致使甲○○不能抗拒。丙○○再行搜找甲○○身上
    衣之口袋欲找尋上開項鍊未獲而未能得逞。丙○○等人因未
    能搜得上開項鍊，即由其中1人強行將自甲○○身上搜得之
    OKWAP 廠牌行動電話1支及甲○○所背之背包內放置之現金
    新臺幣（下同）3, 000元取走後，隨即駕車逃逸。
二、案經甲○○告訴由嘉義縣警察局民雄分局報告臺灣嘉義地方
    法院檢察署檢察官偵查後，經台灣高等法院台南分院檢察署
    令轉臺灣雲林地方法院檢察署檢察官偵查起訴。
    理  由
壹、證據能力部分
    按被告以外之人於審判外之言詞或書面陳述，除法律有規定
    者外，不得作為證據，刑事訴訟法第159條固定有明文。惟
    被告以外之人於審判外之陳述，雖不符同法第159條之1至之
    4 之規定，而經當事人於審判程序同意作為證據，法院審酌
    該言詞陳述或書面陳述作成時之情況，認為適當者，亦得為
    證據。又當事人、代理人或辯護人於法院調查證據時，知有
    第159條第1項不得為證據之情形，而未於言詞辯論終結前聲
    明異議者，視為有前項之同意，此亦據同法第159條之5規定
    甚明。查本件被告、辯護人於準備程序及審理時，就檢察官
    所提出證人甲○○、官慧玉、許珊禎、彭世和於偵查中之陳
    述資為證明本件犯罪事實之證據方法，均明確表示無意見，
    而被告等之辯護人對於上開證人於偵查中之證詞之證據能力
    表示沒意見，有筆錄在卷可稽。而當事人、辯護人迄至本院
    言詞辯論終結前，亦均未就上開證據之證據能力再聲明異議
    ，而本院審酌上開證據於陳述作成時之情況，核無違法取證
    之瑕疵，亦認為以之作為證據為適當，故揆諸上開規定，上
    開審判外之言詞陳述，自得作為本件之證據，合先敘明。
貳、認定犯罪事實所憑之證據及理由
一、訊據被告乙○○及丙○○均否認強盜犯行，辯稱：其等2人
    均於白天犯案，不曾於晚上犯案，如果有犯案，均僅其等2
    人共犯，證人甲○○應是指認錯誤云云。
二、經查：
(一)前揭事實迭據被害人甲○○於警詢、偵查中及原審審理時證
    述明確，又被害人甲○○遭強盜之OKWAP廠牌行動電話1支，
    業遭轉賣予案外人官慧玉，有證人官慧玉、許珊禎、彭世和
    於警詢時之陳述可參（見警卷第16至第26頁），並有消費者
    舊機回收表1張、前揭OKWAP廠牌行動電話之照片5幀（見警
    卷第30至第34頁）、及贓物認領保管單1紙（見警卷第37頁
    ）在卷可稽，又案外人黃國賢亦因收受贓物罪經臺灣嘉義地
    方法院檢察署檢察官提起公訴並經臺灣嘉義地方法院判處有
    期徒刑3月在案，有起訴書及判決書附卷可參（見本院卷第
    88 至91頁）。
(二)證人甲○○於警詢時分別指認被告乙○○及丙○○2人為強
     盜其之歹徒，並有指認犯罪嫌疑人記錄表2紙在卷可佐（見
     警卷第27頁至第28頁）。本院認為證人甲○○之指認堪屬
     可信；
  (一)按刑事實務上之對人指認，乃犯罪後，經由被害人、共犯或
    目擊之第三人，指證並確認犯罪嫌疑人之證據方法。現行刑
    事訴訟法雖未明定關於指認之程序，然因指認人可能受其本
    身觀察能力、記憶能力及真誠性之不確定因素影響，參諸刑
    事訴訟法第159條之1至第159條之3規定被告以外之人所為審
    判外之陳述，須有可信之情況，始得作為證據之趣旨，是如
    何由指認人為適當正確之指認，自應依個案具體情形而定。
    案發後之初次指認，無論係司法警察（官）調查或檢察官偵
    查中所為，常重大影響案件之偵查方向甚或審判心證，自當
    力求慎重無訛，故除被告或犯罪嫌疑人係社會（地區）知名
    人士、熟識親友、特徵顯著、曾長期近距接觸、現行犯或準
    現行犯，或其他無誤認之虞者，方得採行當面、單獨之指認
    外，皆應依訴訟制度健全國家之例，以「真人列隊指認」方
    式為之，不宜以單獨一人供指認，或僅提供單一照片，甚或
    陳舊相片，以作指認，更不得有任何暗示、誘導之不正方法
    ，否則其踐行之程序即非適法，自難認已具備傳聞法則例外
    之可信性要件。最高法院95年度台上字第3241號判決要旨可
    資參照。
  (二)關於指認被告乙○○、丙○○2人之過程，證人甲○○於原
    審審理時證稱：其曾前往警局指認嫌疑人2次左右，針對超
    過100名嫌犯之照片為指認。警員第一次先提供嘉義縣新港
    鄉曾犯案之嫌疑人照片供其指認，但其中均無強盜其之被告
    。至隔天警員再提供雲林縣有前案紀錄之嫌疑人照片供其指
    認，才指認出被告丙○○。指認過程使用的照片均係彩色照
    片。指認被告丙○○所用的照片係被告丙○○近照，與被告
    丙○○本人長相根本一樣。而被告乙○○在指認過程員警提
    供的照片中均沒有，係員警從報紙上被告乙○○為警查獲時
    的照片供其指認，其才指認出的等語（見原審卷第71頁反面
    至第72頁），從而證人甲○○於警局以相片指認方式請其指
    認時，係於百張以上之照片中指認出被告丙○○。並且證人
    甲○○首次指認嘉義縣新港鄉有前案紀錄之嫌疑人相片時，
    均未指認出強盜其之歹徒，係於隔日再對雲林縣有前案紀錄
    之嫌疑人相片為指認時，方始指認出被告丙○○。又證人甲○○在2日內分別就嘉義縣新港鄉及雲林縣有前案紀錄之嫌
    疑人相片為指認時，對被告乙○○並未強以他人相片取代之
    ，又證人甲○○雖曾證稱本案另有共犯女子，然亦同時供稱
    因該女子在車內並未下車無法指認等語（見警卷第13頁），
    足徵證人甲○○並無因心急緝賊，而胡亂指認。從而，揆諸
    首揭判決要旨，證人甲○○上開指認應具有高度之可信性。
  (三)證人甲○○就案發時現場之光線證稱：該處有一盞白色光線
    之路燈非常明亮，足以清楚的看到人之五官（見原審卷第69
    頁反面）。在被告乙○○、丙○○等人強盜過程中，其均有
    一直注意被告丙○○之臉部，時間約有5分鐘以上。看到被
    告丙○○的距離，因被告丙○○要拉扯其項鍊，故約僅1步
    之距離。至看到被告乙○○的時間也約有3分鐘，係在約2步
    的距離，係因其回頭看被告乙○○，問他為何打我。看到被
    告乙○○及丙○○2人的時間，均是在路燈照明下看到（見
    原審卷第70頁反面至第71頁）。依照證人甲○○上開證述，
    證人甲○○於遭強盜時，尚能將遭歹徒扯斷之項鍊偽裝丟往
    他處，實則藏放於口袋中，並能質問被告乙○○何以要打他
    等語，足徵證人甲○○於案發時並無驚慌失措之情形。而案
    發地點適有明亮光線之路燈1盞，使證人甲○○可以清楚的
    看到被告乙○○及丙○○2人臉部。被告等人強盜的過程中
    ，證人甲○○也與被告乙○○、丙○○分別有3分鐘、及超
    過5分鐘之期間，以及相隔1至2步近距離之接觸，佐以路燈
    明亮之光線，證人甲○○在案發時當可有充分時間及明亮路
    燈照明之客觀環境可供其明確的看清並記憶強盜其之歹徒之
    長相。
  (四)再者，被告乙○○與被告丙○○自94年8月13日凌晨1時許起
    ，至94年11月1日11時許止，均由被告乙○○駕車搭載被告
    丙○○搶奪他人，另涉搶奪犯行，亦據被告乙○○及丙○○
    自承在卷（見原審卷第74頁反面），又此案亦經臺灣雲林地
    方法院檢察署檢察官以94年度偵字第4513號提起公訴，並經
    臺灣雲林地方法院以95年度訴字第147號判決分別判處被告
    乙○○有期徒刑2年8月、被告丙○○有期徒刑2年6月確定在
    案，亦經本院調閱前揭卷宗閱明無誤，衡情在以2人為一組
    方式強盜他人犯罪模式之犯罪行為人中，2名犯罪行為人得
    以均為被害人指認出之機率，本較之僅被指認出其中1人之
    機率為低。如上述證人甲○○於嘉義縣新港鄉及雲林縣百名
    以上之嫌疑人相片中先行指認出被告丙○○，復另行指認出
    被告乙○○，而這2名由證人甲○○在不同時間分別被指認
    出的嫌疑人又係經常共同犯案之行為人，又證人甲○○被強
    盜之時間又恰為被告乙○○及丙○○共同犯案之期間，上開
    情形均為巧合之機率極低，參以甲○○被強盜手機及現金3
    千元後即報警處理，並經警查獲被強盜之手機等情已如前述
    ，足徵甲○○應係有遭強盜行為，且甲○○亦據原審以證人
    身分令其具結在卷，衡情豈會為此區區3千元及1台手機，即
    甘冒被訴誣告、偽證等罪責，而構詞誣陷，因此證人甲○○
    上開指認應無錯誤。
  (五)
  (1)至證人甲○○於檢察官訊問時曾陳稱駕駛座旁之人並未下車
    ，於原審審理時卻證稱坐於副駕駛座的被告丙○○有下車，
    證人甲○○陳述前後有不一情形等語。然證人甲○○前後於
    3 次警詢時均陳稱：係坐於副駕駛座的被告丙○○假裝向其
    問路而將證人甲○○攔下（見警卷第10頁反面、第12頁反面
    至第13頁、第15頁）。證人甲○○於原審審理時證述也與警
    詢時所述大致相同。並證稱遭強盜時，係駕駛座及後座之人
    先衝下車毆打其，坐於副駕駛座之被告丙○○尚未下車。被
    告丙○○在被告乙○○等人毆打後才下車等語（見原審卷第
    64 頁、第65頁反面）。是證人甲○○於檢察官訊問時所述
    ，副駕駛座之人並未下車，當係陳述不完全之故，並非所述
    前後不一而可認為所述不實。
  (2)就被告乙○○及其他2名姓名年籍不詳之男子將甲○○壓制
    在地上時，被害人於警詢時供述為「其面朝下」，與其於原
    審審理時供述「其面朝上」，雖有不同，惟查關於此一情節
    ，被害人於警詢及原審審審理時均供述係遭3人壓制在地等
    語，前後並無不同，參以本案關於被害人指認被告2人一節
    ，亦經被害人證述看到被告丙○○之時間係從頭看到尾，時
    間約有5分鐘以上，至看到被告乙○○的時間也約有3分鐘，
    係在約2步的距離，係因其回頭看被告乙○○，問他為何打
    我。看到被告乙○○及丙○○2人的時間，均是在路燈照明
    下看到，均已如前述，從而此部份之情節縱令前後供述不一
    ，係因記憶不清所致，然不影響本案犯罪之認定，自不能因
    此細節不符，即將證人之證述予以不採，從而此部份亦無從
    據為有利被告2人之憑據。
(三)至被告乙○○、丙○○2人雖以前詞置辯，惟查：
  (一)於前揭臺灣雲林地方法院以95年度訴字第147號判決於(1)附
    表2編號2中記載被告乙○○、丙○○2人曾於94年9月24日凌
    晨2時35分許，在嘉義市民安里中山605號路旁，由被告乙○○駕車搭載被告丙○○，由被告丙○○佯裝問路為由，趁被
    害人吳梅不注意之際，搶奪被害人吳梅之皮包1個，該次犯
    行為被告乙○○、丙○○2人於另案中坦承不諱，並經被害
    人吳梅指述明確（臺灣雲林地方法院見95年度訴字第147號
    卷第77、78頁），是被告2人辯稱2人均於白天犯案，核與此
    次搶奪犯行已有不符；(2)又於前揭判決附表編號四中94年9
    月27日7時45分許，在雲林縣元長鄉○○村○○街老人會旁
    ，被告乙○○除駕車搭載被告丙○○外，並另搭載李美玲，
    業據被害人吳蔡愛玉於警詢時指述明確，有筆錄附卷可參（
    見臺灣雲林地方法院95年度訴字第147號卷內虎警刑字第
    0940300223號警卷第12頁），且經被告乙○○、丙○○2人
    於另案中坦承不諱，是被告2人辯稱犯案時均僅其等2人，核
    與上開搶奪犯行也有不符。
  (二)又被害人被強盜之財物雖為手機及現金3千元，然依事實欄
    所載可知，被告等人係因強盜項鍊不成始再行強盜其他財物
    ，從而被告辯稱二案所搶財物有別云云，亦無足採。至另案
    前揭95年度訴字第147號判決附表編號2、3之犯罪時間，分
    別為94年9月24日凌晨2時35分許及同日上午6時許，其中編
    號2之犯行與本案之犯罪時間9月23日21時55分，相距有2、3
    小時，由其犯罪地點分別為嘉義市西區及嘉義縣新港鄉，由
    其時間計算，並非不可能，至被告另辯稱由本案及另案判決
    附表2、3犯罪時間以觀，被告2人於該日無從休息，然由被
    告2人均屬壯年，熬夜無違常情，參以觀之被告之前科表，
    均有吸食毒品之前科（未構成累犯），衡之吸毒之人之習性
    ，熬夜亦應屬常態，綜上被告2人所為上開辯解，顯均係事
    後卸責之詞，均無足採。
  (三)從而本案犯罪情節與被告2人前揭另案搶奪犯行多有相同之
    處，參以，於前揭判決書附表2所載多起搶奪犯行，均係由
    丙○○佯裝問路（或是否出租房舍、或購買鴿房舍）為由，
    趁被害人不注意之際，搶奪被害人之財物，亦徵被告之搶奪
    、強盜二案之犯罪模式，前後相符，如出一轍。
(四)至案外人黃國賢於另案偵查中供稱並不認識被告2人，又被
    強盜之上開行動電話，雖無證據證明係由被告2人輾轉賣予
    官慧玉，均無從資為有利被告2人之認定，併予敘明。
(五)綜上所述，本案事證明確，被告乙○○及丙○○上開強盜犯
    行，應堪認定。又被告雖於本院審理時，仍請求傳訊證人甲○○，然關於當時可否抵抗一節，業據甲○○於原審審理時
    證稱因當時他們三個人力氣比我大，有把我壓制住等語（見
    原審卷第67頁反面），本院認強盜犯行事證明確，無傳喚該
    證人之必要，爰未傳喚該證人，另請求履勘現場一節，關於
    本案強盜情節業經證人證述明確，且被告就再至現場調查之
    必要及與本案相關情節均未敘明，本院認無勘驗現場之必要
    ，均附此敘明。
參、論罪科刑
一、按行為後法律雖有修正，但其內容僅係形式上做文字之修正
    ，或僅係將法理明文化，或僅係易動法條項次時，因未涉及
    犯罪構成要件或處罰內容之變更，自非屬法律之變更，而無
    依刑法第二條第一項之規定予以比較新舊法之必要，惟修正
    後之內容如客觀上已涉及犯罪構成要件或處罰內容等實質上
    變更時，即屬法律之變更，而應依刑法第二條第一項之規定
    比較新舊法。至比較結果，如修正後之內容，依行為人所犯
    個案具體主觀上比較結果，認並無有利之情形時，依刑法第
    二條第一項前段之規定，即應適用舊法即行為時法，如有利
    於行為人時，則應依刑法第2條第1項後段之規定，適用新法
    即裁判時法，足見應否適用刑法第2條第1項之規定比較新舊
    法，應取決於修正後法條之實質內容，於客觀上是否已有變
    更為依據，而非取決於是否有利於行為人，至於究竟應適用
    行為時法或裁判時法，始應就行為人所犯個案做具體主觀上
    之比較以判斷新法是否有利於行為人，如新法有利於行為人
    ，則應適用新法即裁判時法，如新法並無有利於行為人之情
    形時，則應適用舊法即行為時法。查於94年2月2日修正公布
    之刑法第28條，已於民國95年7月1日施行，其中第28條已由
    原先之「二人以上共同實施犯罪之行為者，皆為正犯」，修
    正為「二人以上共同實行犯罪之行為者，皆為正犯」，足見
    修正後刑法第二十八條之規定，已將陰謀共同正犯及預備共
    同正犯，排除在共同正犯之範疇之外。是依上開規定，刑法
    第28條等條文之內容，於客觀上均已發生實質上之變更，揆
    諸前開說明，自應依新修正刑法第2條第1項之規定予以比較
    適用。茲審酌被告之行為無論依新法或舊法之規定，均屬共
    同正犯，新法並無有利於被告之情形，依95年7月1日施行之
    刑法第2條第1項前段之規定，自應適用行為時法即95年7 月
    1日修正施行前刑法第28條之規定。
二、核被告乙○○、丙○○2人所為係犯刑法第330條第1項之結
    夥三人以上強盜罪。被告乙○○及丙○○與其餘另2名姓名
    年籍不詳之成年男子、另1名姓名年籍不詳之成年女子就上
    開加重強盜犯行有犯意聯絡及行為之分擔，均應依修正前刑
    法第28條之規定論以共同正犯。
肆、維持原判之理由
    原審以被告罪證明確，因予適用刑法第2條第1項前段、第
    330條第1項、修正前刑法第28條之規定，並審酌被告乙○○
    、丙○○2人身強體壯，不思以己力循正當管道賺取所需，
    竟圖以強取他人財物方式供己花用，而於半夜攔路強盜被害
    人甲○○財物，嚴重影響社會秩序，以及被告2人犯後均矢
    口否認犯行，顯無悔改之意等一切情狀，爰各量處有期徒刑
    7 年4月。經核認事用法俱無不合，量刑亦稱妥適，被告上
    訴意旨否認犯罪，指摘原判決不當，檢察官上訴認被告毫無
    悔意，犯後否認犯行態度不佳，僅量處7年4月過輕，均無可
    取，均無理由，均應予駁回。
伍、適用法律：
    刑事訴訟法第368條。
本案經檢察官謝錫和到庭執行職務。
中　　華　　民　　國　　96　　年　　3 　　月　　20　　日
                  刑事第四庭    審判長法　官 吳志誠
                                      法　官 陳珍如
                                      法　官 羅心芳
以上正本證明與原本無異。
如不服本判決，應於收受本判決後十日內向本院提出上訴書狀。
其未敘述上訴理由者並得於提起上訴後十日內向本院補提理由書
狀（均須按他造當事人之人數附繕本）「切勿逕送上級法院」。
　　　　　　　　　　　　　　　　　　　書記官 蔡振豐
中　　華　　民　　國　　96　　年　　3 　　月　　20　　日
附錄本案論罪科刑法條全文
中華民國刑法第330條
（加重強盜罪）
犯強盜罪而有第三百二十一條第一項各款情形之一者，處七年以
上有期徒刑。
前項之未遂犯罰之。
